臺灣嘉義地方法院民事裁定
110年度聲字第203號
異  議  人  林永隆  
相  對  人  廖宜庭  
            蔡幸容  
上列聲明異議人與相對人等間請求侵權行為損害賠償事件（本院
110年度小上字第6號），異議人不服本院民國110年7月29日書記
官處分書，提起異議，本院裁定如下：
    主  文
異議駁回。
    理  由
壹、異議意旨略以：按筆錄內引用附卷之文書或表示將該文書作
    為附件者，其文書所記載之事項，與記載筆錄者有同一之效
    力，民事訴訟法第215條著有明文。卷附民國110年5月13日
    準備程序辯論筆錄，已記明異議人引用二審所提聲請調解狀
    及補充理由狀（二）至（四）等狀（見該卷第97頁）；然受
    命法官2度詢問有關「上訴人（即本件異議人）有沒有其他
    主張或舉證」，上訴人回答「引用書狀」、「有，如果有的
    話，上訴人會具狀補充」，足證上訴人即異議人於前開期日
    對受命法官所詢均未表示無意見，事實上僅本件相對人之訴
    訟代理人表示「沒有」，然受命法官逕自曲解衍生「那就是
    沒有」。故原筆錄所記載：法官詢「有無其他主張或舉證」
    「兩造均稱無」、「無」等語（見前開筆錄第98頁），顯與
    實際不符且錯誤，而影響異議人訴訟權益，應予更正。且於
    110年8月30送達之書記官增補筆錄處分，不符民事訴訟法第
    216條第2項前段、第217條第1項前段、第218條等規定，爰
    依民事訴訟法第240條第2項規定提出異議云云。
貳、按法院書記官所為之處分，應依送達或其他方法通知關係人
　　；對於法院書記官之處分，得於送達後或受通知後10日內提
    出異議，由其所屬法院裁定，民事訴訟法第240條著有規定
　　。而前開法條所稱法院，係指該為處分之書記官所屬行使民
    事審判權之機關而言；倘行使民事審判權係由法官1人獨任
    行之，該法官即為書記官所屬之法院；如係由法官3人或5人
    合議行使民事審判權者，該合議庭即為書記官所屬之法院。
　　次按準備程序筆錄應記載下列各款事項：一、各當事人之聲
    明及所用之攻擊或防禦方法。二、對於他造之聲明及攻擊或
    防禦方法之陳述。三、前條第1項所列各款事項及整理爭點
    之結果，民事訴訟法第271條亦有規定。另按言詞辯論筆錄
    或準備程序筆錄，當庭製作之，筆錄內無須將辯論或準備程
    序之內容或其結果一一詳記無遺，僅記載其要領即可。至事
    件非一庭終結，而其首次準備程序筆錄或言詞辯論已記明當
    事人應受判決事項之聲明與主張者，其後同程序之筆錄無須
    再予記載；但當事人聲明有擴張、減縮、變更、追加、撤回
　　、捨棄、認諾或提起反訴或附帶上訴或參與言詞辯論之法官
    有變更者，不在此限。蓋言詞辯論期日或準備程序期日，如
    經審判長或受命法官延展期日者，法院、當事人、其他訴訟
    關係人（如證人、鑑定人等）於延展後之期日所為之訴訟行
    為，係以前期日言詞辯論或準備程序之延續，前開期日之言
    詞辯論或準備程序實為一體，除當事人聲明主張有前開變動
    或參與言詞辯論之法官變更等情形，自無須當事人更為聲明
    主張，以節省法院與當事人、訴訟關係人之不必要勞費；故
    如無新事項，已作證之證人或已鑑定之鑑定意見等已踐行過
    之程序，均無須再重複踐行其程序。查：
一、本院110年5月13日準備程序筆錄中記載，上訴人「聲明主張
    同前。另引用110年4月15日（本院收文日期）民事聲請調解
    狀、110年4月26日（本院收文日期）民事補充理由狀（二）
　　、110年5月5日（本院收文日期）民事補充理由狀（三）及
    今日所提民事補充理由狀（四）所載。」被上訴人同訴訟代
    理人「聲明主張同前」：：：法官問：「有無其他主張或舉
    證」，兩造均稱「無」等語。本件異議人即上訴人嗣於110
    年6月9日（本院收文日期）提出民事聲明異議狀，略以前開
    準備庭後段法官問「上訴人有沒有其他的主張或舉證」，上
    訴人稱「引用書狀」，法官：「那就是沒有」，同時該準備
    程序筆錄亦呈現沒有之記載。上訴人即再回：「有，有的話
　　，上訴人如果有的話會具狀補充」，法官即稱「這個沒關係
　　，這個跟記有沒有都沒有關係，這都有錄音」。嗣異議人閱
    卷後，卻見筆錄記載上情「兩造均稱無」。惟事實並非如此
    ，損及異議人訴訟利益，而聲明異議。其後本院書記官於11
    0年7月29日製作處分書增補前開筆錄，針對前開異議人提出
    異議部分記載略以，受命法官問「上訴人有沒有其他的主張
    或舉證」，受命法官「沒有？」，上訴人稱：「引用書狀」
    ，受命法官稱「那就是沒有」，受命法官稱「被上訴人還有
    嗎？」被上訴人共同訴訟代理人稱「沒有」。受命法官稱：
    「所謂其他主張或舉證是指書狀沒有寫過的，以前筆錄也都
    沒有講過的，那個才叫其他的主張或舉證。法律沒有規定一
    定要做這個程序，有時候是善意的再問你一下，搞不好你臨
    時想到還有其他的，再給你們一次機會讓你們，所以這個不
    影響」；上訴人稱「有，如果有的話，上訴人會具狀補充」
    ；法官即稱「這個沒有關係，這個跟這個記有沒有，都沒有
    關係。這個都有錄音」。異議人即於110年8月9日（本院收
    文日期）提出民事聲明異議狀，以前開理由提出異議等事實
    ，業經本院調取本院110年度小字第6號卷核閱無誤，復有異
    議人所提前開民事聲明異議狀在卷可憑，自均堪信為真實。
二、本院110年5月13日準備程序筆錄中記載，上訴人「聲明主張
    同前。另引用110年4月15日（本院收文日期）民事聲請調解
    狀、110年4月26日（本院收文日期）民事補充理由狀（二）
　　、110年5月5日（本院收文日期）民事補充理由狀（三）及
    今日所提民事補充理由狀（四）所載。」與上訴人即本件異
    議人於同日嗣後受命法官問及「有無其他主張或舉證」時稱
    「引用書狀」等，且受命法官並解說「有無其他主張或舉證
　　」之意義，均如前述。又言詞辯論期日或準備程序期日，除
    當事人聲明主張有前開變動或參與言詞辯論之法官變更等情
    形，自無須當事人更為聲明主張，已踐行過之程序均無須再
    重複踐行其程序，亦如前述。是受命法官問及「有無其他主
    張或舉證」時，上訴人即本件異議人稱「引用書狀」，此即
    與準備程序所記載上訴人引用前開各書狀重複；至上訴人前
    開回稱：「有，有的話，上訴人如果有的話會具狀補充」，
    於前開筆錄記載當下亦屬無其他主張或舉證，自均非「其他
    主張或舉證」，應可認定。且言詞辯論筆錄或準備程序筆錄
    內無須將辯論或準備程序之內容或其結果一一詳記無遺，僅
    記載其要領即可，亦如前述；從而前開準備程序筆錄僅記載
    進行要領，而非逐字記載，亦無違誤之處。至準備程序筆錄
    ，依民事訴訟法第272條規定固準用同法第217條第1項前段
    規定，然本件前開書記官增補筆錄處分，僅係原準備程序筆
    錄之增補而非更正，亦即前開增補筆錄為原準備程序筆錄之
    一部分，詳實記載當事人與受命法官對話之過程與內容，然
    並非更正前開準備程序筆錄之要領記載，且原準備程序既經
    受命法官與書記官簽名，前開增補筆錄自無須再經簽名；況
    前開書記官之增補筆錄處分，既僅為原準備程序筆錄之增補
    即一部分，亦非民事訴訟法第216條第2項前段、第218條等
    所規定之言詞辯論筆錄，自無異議人所指前開言詞辯論筆錄
    規定之適用，均併此敘明。
三、況本件異議人前開指摘部分亦核與其訴訟程序之權益保障無
    關，蓋前開準備程序筆錄業已記載上訴人即本件異議人引用
    其所提前開各書狀，僅係未重複記載而已；況亦不影響異議
    人所提前開小額上訴程序之上訴理由是否合法或有無理由之
    認定，是異議人以前開事由提出異議，亦欠缺權利保護要件
    ，而無理由。
四、綜上所述，本院書記官處分書所為之前開增補筆錄之處分，
    並無違誤，異議意旨指摘原處分不當，求予更正，另為其他
    處分，為無理由，應予駁回。
中　　華　　民　　國　　110 　年　　8 　　月　　17　　日
                  民事第二庭  審判長法  官  林中如
　　　　　　　　　                  法  官  呂仲玉
　　　　　　　　　                  法　官　陳卿和
以上正本證明與原本無異。
本裁定不得抗告。
中　　華　　民　　國　　110 　年　　8 　　月　　17　　日
                                    書記官　柯凱騰